【裁判字號】    95,家上,40
【裁判日期】    950808
【裁判案由】    離婚
【裁判全文】
臺灣高等法院臺南分院民事判決  95年度家上字第40號
    上  訴  人  乙○○
    訴訟代理人  汪玉蓮律師
    被上訴人    甲○○
上列當事人間請求離婚事件，上訴人對於中華民國九十五年一月
六日台灣嘉義地方法院第一審判決（九十四年度婚字第五一六號
）提起上訴，並為訴之追加，本院於九十五年七月二十五日言詞
辯論終結，判決如下：
      主      文
上訴及追加之訴均駁回。
第二審（含追加之訴）訴訟費用由上訴人負擔。
      事  實  及  理  由
一、按離婚之訴專屬夫妻之住所地之法院管轄。但婚姻事件訴之
    原因事實發生於夫或妻之居所地者，得由各該居所地之法院
    管轄，民事訴訟法第五百六十八條第一項定有明文；查：本
    件兩造於民國八十七年十月十四日公證結婚後，並未協議夫
    妻之住所，迄至九十三年十月十八日始向戶政機關辦理結婚
    登記，且無共同戶籍地乙情，有兩造分別於原審提出之戶籍
    謄本，及上訴人提出之結婚公證書在卷（原審卷八頁、九頁
    、二九頁）足參，且為兩造所不爭，應堪信實。被上訴人雖
    抗辯原審法院並無專屬管轄權云云，惟上訴人提起本件離婚
    之訴，係以兩造間長期分居，且被上訴人電話騷擾上訴人及
    其家人，致上訴人受有不堪同居之精神虐待，並足認兩造間
    有難以維持婚姻之重大事由為其訴訟標的，而訴請判決離婚
    ，是上訴人主張本件判決離婚之原因事實既係發生在上訴人
    之居所地，揆諸上開說明，上訴人居所地之原審法院即有專
    屬管轄權者至明，先予敘明。
二、再按婚姻無效、確認婚姻成立或不成立、撤銷婚姻、離婚或
    夫妻同居之訴，得合併提起，或於第一審或第二審言詞辯論
    終結前，為訴之變更、追加或提起反訴，民事訴訟法第五百
    七十二條第一項亦有明文；本件上訴人於原審起訴時主張：
    兩造婚後並未共同生活，婚姻有名無實，且已情斷義絕，毫
    無回復之望，婚姻有難以維持之重大事由，而本於民法第一
    千零五十二條第二項規定，訴請准予離婚等語；嗣原審為其
    敗訴判決後，經上訴人提起上訴到院，於本審言詞辯論終結
    前，另主張被上訴人對其施以精神虐待，已達不堪同居程度
    ，而追加本於民法第一千零五十二條第一項第三款之離婚事
    由，訴請准予離婚，揆諸首開說明，上訴人所為上開訴之追
    加即無不合，應予准許，併先敘明。
三、上訴人主張：被上訴人係渠姊之朋友，婚前對渠有好感，惟
    被上訴人個性偏激且雙方年齡差距八歲，伊雖屢次拒絕被上
    訴人，因被上訴人於婚前曾服用安眠藥自殺二次，渠為安撫
    其情緒，迫於無奈而於八十七年十月十四日與被上訴人公證
    結婚，翌日渠即按原訂計畫前往大陸地區工作，未曾與被上
    訴人共同生活，已分居七年之久，兩造婚姻生活有名無實；
    且被上訴人於九十年間曾向台中地院對伊提起離婚訴訟，期
    間雙方並曾進行離婚協調，因被上訴人要求高額贍養費而致
    協調破裂，嗣被上訴人並自行撤回離婚之訴。又被上訴人於
    九十四年並對渠提起重婚之刑事告訴，致渠被刑事法院判處
    有期徒刑四月確定。被上訴人並常打電話至渠在大陸地區服
    務之公司，責罵上訴人並癱瘓公司電話，復打電話騷擾渠之
    三姊，癱瘓其公司電話，並於半夜打電話給渠之生母，騷擾
    其安寧，渠於八十八年一月從大陸地區回台與被上訴人商討
    離婚事宜時，被上訴人竟持剪刀欲殺渠，幸渠匆忙逃跑而未
    成傷，僅外套破損而已，被上訴人以此方式對渠施以精神虐
    待，已達不堪同居程度，並足認兩造間已情斷義絕，婚姻出
    現破綻，亦有可歸責於被上訴人之難以維持婚姻重大事由；
    為此，本於民法第一千零五十二條第一項第三款，及同條第
    二項之離婚請求權，提起本訴；原審為其敗訴判決，尚有未
    合；並聲明：(一)原判決廢棄。(二)准上訴人與被上訴人離婚。
    (三)第一、二審訴訟費用由被上訴人負擔。
四、被上訴人則以：兩造自結識進而熱烈交往，自八十七年五月
    間起至公證結婚時止之期間，並同居於被上訴人住處，感情
    深厚與一般夫妻無異；嗣兩造公證結婚後，上訴人至大陸地
    區服務即不與伊聯絡，甚至向伊表示不承認兩造之婚姻。伊
    雖曾打電話至大陸地區之上訴人服務公司欲與上訴人聯絡，
    因上訴人避而不接，為探詢上訴人消息，不得已而打電話探
    詢上訴人之家人，惟並無騷擾情事。兩造於結婚翌日起即處
    於分居狀態，實係因上訴人長期赴大陸地區工作所致，上訴
    人返台亦不曾探視伊，甚至有意斷絕與伊之聯繫，更且上訴
    人明知兩造間仍有婚姻關係存在，竟再與大陸地區女子楊麗
    雪重婚，顯然漠視伊為其配偶之法律上地位，兩造間之婚姻
    固有重大破綻，實應完全歸責於上訴人，上訴人以不堪同居
    虐待，及有難以維持婚姻之重大事由為由，訴請判決離婚，
    並無理由，原審判決自無不合等情詞，資為抗辯；並聲明：
    (一)上訴駁回。(二)第二審訴訟費用由上訴人負擔。
五、兩造不爭執之事實：
（一）兩造於八十七年十月十四日在台中地院公證結婚，翌日上
    訴人即赴大陸地區工作，兩造婚後並未同居一處，亦未生育
    子女。
（二）上訴人明知自己為有配偶之人，乘尚未辦理結婚登記之機
      會，於九十三年五月十七日立具「單身事實聲明書」，並
      同配偶欄空白之戶籍謄本及身分證影本，持交台中地院所
      屬民間公證人黃章旗事務所認證該單身聲明書，其後前往
      大陸地區，於九十三年五月二十八日與大陸女子楊雪麗至
      大陸地區四川省公證處，辦理與楊雪麗結婚之登記手續，
      而重為婚姻。刑事部分，上訴人因涉上開重婚罪嫌，並經
      刑事法院判處有期徒刑四月確定。
（三）上開事實，除據兩造於原審分別提出且互不爭執真正之戶
      籍謄本、結婚公證書各一紙存卷可稽（原審卷第八頁至九
      頁）外，並經本院依職權調閱台灣高等法院台中分院九十
      四年度上訴字第一八四六號（含台中地檢署九十四年度偵
      字第三五二四號、台中地院九十四年訴字第一五五四號）
      刑事偵審卷宗核閱無誤，復為兩造所不爭，均堪信實。
六、上訴人另主張：渠為安撫被上訴人情緒始與其公證結婚，婚
    後兩造即分居兩地，婚姻生活有名無實，被上訴人並曾對渠
    提起離婚之訴，並曾與渠協議離婚，復多次打電話騷擾渠及
    家人，甚而於雙方會面時持剪刀欲傷害渠，渠受有不堪同居
    虐待，兩造間並有難以維持婚姻之重大事由等語，則為被上
    訴人否認，並以上情置辯；是本件首應審究者，厥為被上訴
    人有否對於上訴人為不堪同居之虐待？兩造間有無難以維持
    婚姻之重大事由？上訴人得否據以請求判決離婚？爰分述如
    后。
七、按民法第一千零五十二條第一項第三款所謂不堪同居之虐待
    ，係指予以身體上或精神上不可忍受之痛苦，致不堪繼續同
    居者而言，如非客觀的已達於此程度，不容夫妻之一方，以
    主觀之見解，任意請求與他方離婚，最高法院著有三十四年
    上字第三九六八號判例可資參照；本件上訴人主張受有被上
    訴人不堪同居之虐待者，無非係以被上訴人常打電話騷擾上
    訴人及其家人、癱瘓其公司電話，且上訴人於八十八年一月
    自大陸回台欲與上訴人談判離婚事宜時，被上訴人竟持剪刀
    欲殺上訴人等語，並以證人即上訴人之母劉朱金寶、兄劉權
    殷、友人于建國於本審之證詞為其論據；惟查：
（一）證人于建國於本院行準備程序時到場結證：伊在大陸工作
      時，曾聽接電話同事告訴伊，說很多電話打來都不出聲，
      伊自己沒有接過這種電話。不知道是何人打的，伊有問過
      乙○○，因乙○○的手機也是響了之後不接聽，他才告訴
      伊，是在臺灣之前認識的女人，但沒有講是什麼名字等語
      （本審卷七五頁）；是證人既未親自接聽電話，其所為上
      開證述，既非親見親聞，已難認具有證人之證據能力，且
      究竟電話係由何人打來？是否已達干擾公司業務之進行？
      亦未據證人于建國明確證述，自難以證人于建國上開證述
      作為有利於上訴人主張之認定；上訴人主張被上訴人以電
      話責罵上訴人及騷擾、癱瘓公司云云，尚屬無法證明。
（二）至於證人即上訴人之母劉朱金寶於本院行準備程序時到場
      固供稱：「被上訴人約在二、三年前晚上打電話來，多時
      十幾通，少時三、四通，我都有起來接聽，有時有講話，
      有時沒講話。電話中問我兒子何時回來，有時說要告我們
      全家，我並沒有回話。每次電話響時我就接聽，有時晚上
      十一、二點打。有時白天工作時打。有時天天打，也有說
      要與我兒子離婚。這是好幾年前就講的，被上訴人騷擾得
      我白天無法工作，晚上無法睡覺」等語（本院卷七三、七
      四頁）；上訴人之兄劉權殷則證稱：「被上訴人是騷擾我
      媽媽，沒有騷擾我，我是聽我媽媽說的。約三年前左右，
      我在我老家有接過被上訴人的電話，被上訴人打來說，問
      我弟弟是否要回來？我有告訴他年輕人自行解決，不要騷
      擾我媽媽，後來我沒有住在家裡，就沒有接過。我知道我
      媽媽被騷擾，白天、晚上都有，有時候晚上二、三點也有
      。」等語（本審卷七六頁）。惟證人劉權殷既係聽自證人
      劉朱金寶轉述，其上開證述亦非親見親聞，已難認具有證
      據能力，而無足採；至於證人劉朱金寶雖明確供證遭被上
      訴人電話騷擾，致白天無法工作，晚上無法睡覺等語；然
      其上開證述已為被上訴人否認，且其供述情節過於疏略，
      復未提出其他具體事證以資佐證，參以證人劉朱金寶係上
      訴人之生母，兩造既因婚姻而生惡，證人劉朱金寶基於母
      子親情而為迴護上訴人之證述，亦屬情理之常，堪認證人
      劉金寶所為上開證述，無非係迴護上訴人之詞，而無足採
      ，尚難據此為有利於上訴人主張之認定。
（三）至於上訴人另主張於八十八年一月間與被上訴人商討離婚
      事宜時，遭被上訴人持利剪刺破外套等情，惟為被上訴人
      否認，上訴人雖於本院行準備程序提出外套一件請求當庭
      勘驗以為憑證，然上開外套經被上訴人當庭否認為真正（
      本審卷七八頁），上訴人既未首先證明該外套即係當日所
      穿之外套，縱經本院當庭勘驗確有破損，亦無法因此證明
      即係被上訴人持利剪刺破之事實，此外上訴人並未提出其
      他事證以資證明，其上開主張亦屬無法證明。
（四）綜上各情，上訴人主張受有被上訴人不堪同居之虐待者，
      係以被上訴人電話騷擾其家人、公司、朋友，及上訴人於
      八十八年一月從大陸地區回台與被上訴人商討離婚事宜時
      ，被上訴人竟持剪刀欲殺渠，幸渠匆忙逃跑而未成傷，僅
      外套破損云云為其論據，惟上訴人一方面主張兩造於婚後
      即分居兩地，自始並無同居之事實，另一方面則主張受有
      被上訴人上開精神虐待，已達不堪繼續同居程度云云，已
      有主張之事實與其理由相互矛盾之違誤；參以上開證人均
      未明確證述被上訴人究竟有何電話騷擾，而影響其等日常
      生活作息，以致上訴人因此無法與被上訴人繼續同居之事
      證，即證人于建國並且證述：「乙○○的手機也是響了之
      後不接聽」等語，證人即劉朱金寶亦供證：「被上訴人電
      話中問我兒子何時回來，我並沒有回話」等語，已如上述
      ，堪信被上訴人抗辯因上訴人拒絕與其聯繫，且其家人、
      朋友均刻意不告知上訴人所在，伊不得已才打電話詢問者
      ，與實情相符，應堪信採；是縱被上訴人確有多次打電話
      予上訴人之公司、家人、友人之事實，核其事出有因，難
      認被上訴人有何騷擾可言。至於上訴人另主張於八十八年
      一月與被上訴人商討離婚事宜時，遭被上訴人持利剪刺破
      外套云云，亦屬無法證明，則上訴人主張被上訴人上開行
      為造成其精神上不可忍受之痛苦，已達不堪繼續同居程度
      ，而主張受被上訴人不堪同居之虐待者，即嫌無據。
八、第按有民法第一千零五十二條第一項以外之重大事由，難以
    維持婚姻者，夫妻之一方得請求離婚。但其事由應由夫妻之
    一方負責者，僅他方得請求離婚，民法第一千零五十二條第
    二項定有明文；次按婚姻是否已生破綻而無回復之希望，不
    可由原告已喪失維持婚姻意欲之主觀面加以認定，而應依客
    觀的標準，即難以維持婚姻之事實，是否已達於倘處於同一
    境況，任何人均將喪失維持婚姻希望之程度以決之（最高法
    院八十七年度台上字第一三０四號判決意旨參照）；至於夫
    妻雙方因長期未共同生活在一起，雙方之觀念、生活習慣、
    價值判斷等等，必然有所差異，此於夫妻雙方應相互扶持，
    同舟共濟之重要意義確有違背，並足以對夫妻雙方身心造成
    傷害，有礙往後夫妻和好，再過正常夫妻生活，是則夫妻雙
    方分居太久，彼此之理念、生活習慣、價值判斷等等大不相
    同，更且雙方已無半點情意，縱勉強維持形式上婚姻關係，
    對於雙方，乃至社會，均無正面價值，應可認為有難以維持
    雙方婚姻之重大事由。本件上訴人主張兩造間有難以維持婚
    姻之重大事由，係以兩造自公證結婚之翌日起，迄今已逾七
    年未曾同居，並無夫妻之實，及被上訴人曾自提離婚訴訟、
    兩造亦曾協議離婚，被上訴人並以電話騷擾上訴人之母及家
    人、朋友，復以利剪刺殺未果等情為其論據，惟查：上訴人
    自陳自兩造結婚之翌日起，其即赴大陸地區工作，兩造自始
    未曾共同生活乙情，為被上訴人所是認，且有上訴人之護照
    影本附卷可佐（原審卷十二頁），參以上訴人婚後，乘尚未
    辦理結婚登記之機會，於九十三年五月二十八日與大陸女子
    楊雪麗在大陸地區四川省公證處，辦理結婚登記，而重為婚
    姻，上訴人因涉上開重婚罪嫌，並經刑事法院判處有期徒刑
    四月確定乙情，已如上述，加以兩造前曾協議離婚未成等情
    以觀，上訴人因此主張兩造間之婚姻有難以維持之重大事由
    者，固非無據；然上訴人自陳其婚後翌日即赴大陸工作，返
    回台灣休假，亦未曾探望被上訴人等語，則兩造間長期處於
    分居之事實，既肇因於上訴人長期至大陸工作所致，參以上
    訴人返回台灣休假，亦不曾探望被上訴人，完全斷絕與被上
    訴人之聯繫，甚且假冒單身在大陸地區與人結婚，漠視被上
    訴人在兩造婚姻上之地位，堪信被上訴人抗辯：造成兩造長
    期分居，感情淡薄致生婚姻破綻之原因，應由上訴人負完全
    責任，與實情並無不合，應堪信採。是上訴人自始並未認真
    經營雙方婚姻關係，致兩造關係漸行疏遠，婚姻發生破綻，
    兩造間存在難以維持婚姻之重大事由，此等事由之發生，應
    由上訴人負完全責任者至明；至上訴人所指其迫於無奈始與
    被上訴人結婚等前情往事，不論是否屬實，既係在兩造結婚
    前所發生，上訴人係心智健全之成年人，原應深切了解婚姻
    之意義與責任，其既已結婚即應負起婚姻上之責任，要難再
    以婚前情事作為歸責被上訴人之藉詞；揆諸上開說明，上訴
    人本於民法第一千零五十二條第二項之離婚事由，求為判准
    與被上訴人離婚者，即為無理由。
九、綜上所述，上訴人主張受被上訴人不堪同居之虐待，及兩造
    間有可歸責於被上訴人之難以維持婚姻重大事由云云，均無
    足採；上訴人執此請求判決與被上訴人離婚者，非有理由，
    不應准許。原審據以為上訴人敗訴之判決，於法並無不合，
    上訴意旨猶執前詞指摘原判決不當，求予廢棄改判，及於上
    訴後，追加本於民法第一千零五十二條第一項第三款之訴訟
    標的者，均為無理由，應予駁回。
十、本件事證已臻明確，兩造其餘攻擊防禦方法之陳述，均與判
    決結果並無影響，爰不一一論述，併此敘明。
十一、據上論結，本件上訴及追加之訴均為無理由，依民事訴訟法
    第四百四十九條第一項、第七十八條，判決如主文。
中    華    民    國    95    年    8     月     8    日
                    民事第三庭
                                  審判長法  官  陳 光 秀
                                        法  官  曾 平 杉
                                        法  官  李 文 賢
上為正本係照原本作成。
如對本判決上訴，須於判決送達後20日內向本院提出上訴狀，未
表明上訴理由者，應於上訴後20日內，向本院提出理由書（須附
繕本）。
中    華    民    國    95    年    8     月     9    日
                                        書記官  劉 清 洪
                                                      J


司法院資訊處製作；財團法人民間司法改革基金會備份。
